【裁判字號】    96,重上更(一),19
【裁判日期】    970319
【裁判案由】    租佃爭議
【裁判全文】
臺灣高等法院高雄分院民事判決      96年度重上更(一)字第19號
上  訴  人  台灣糖業股份有限公司高雄區處（原名台灣糖業股
            份有限公司資產管理中心高雄區營運處）
法定代理人  乙○○
訴訟代理人  阮文泉律師
複代理人    葉銘進律師
被上訴人    甲○○
訴訟代理人  鄭淑貞律師
上列當事人間租佃爭議事件，上訴人對於民國94年5 月26日臺灣
高雄地方法院93年度重訴字第597 號第一審判決提起上訴，經最
高法院第一次發回更審，本院於民國97年3 月5 日言詞辯論終結
，判決如下：
    主  文
上訴及假執行之聲請均駁回。
第二審及發回前第三審訴訟費用由上訴人負擔。
    事實及理由
一、本件上訴人主張：坐落高雄縣鳳山市道○○段下菜園小段73
    號、73之2 號、73之3 號、73之4 號、73之20號、73之21號
    、73之22號及73之23號地目為旱或田之土地為上訴人所有，
    於民國50年之前，即出租予被上訴人之父吳起耕作，承租位
    置及面積如附圖暨附表所示A3、A4、A5、B 、B1、B2、B3、
    C 、D 、E 、F 、G 、H 、H1、H2部分所示（下稱系爭承租
    土地），並簽訂耕地三七五租約，吳起於78年9 月6 日死亡
    後，由被上訴人繼承上開耕地租約，嗣兩造於87年4 月就系
    爭承租土地簽訂耕地三七五租約（下稱系爭租約），租期自
    85年1 月1 日起至90年12月31日止。惟吳起於50年間，將系
    爭承租土地之一部分即上開73號及73之4 號土地之「租賃使
    用權」讓與訴外人舉善堂，由舉善堂在上開73號土地上如附
    圖暨附表所示編號A3、A4、A5部分，及同段73之4 號土地上
    如附圖暨附表所示編號B 、B1、B2、B3部分，分別設置花園
    、果園、水泥地暨通道、花圃，而有未自任耕作之情事，依
    耕地三七五減租條例第16條第1 、2 項規定，系爭租約無效
    。聲明求為判決：被上訴人應將系爭承租土地上之地上物除
    去後，將系爭承租土地返還予上訴人。
二、被上訴人則以：系爭租約係新契約，並非被上訴人之父吳起
    與上訴人間所簽訂之三七五耕地租約租期之延長，且耕地三
    七五減租條例第16條第1 、2 項所謂「原訂租約無效」，應
    限於原訂租約，並不包括後續訂定之租約，是被上訴人之父
    吳起縱有將系爭承租土地之一部分即73號及73之4 號土地之
    「租賃使用權」讓與訴外人舉善堂，亦應僅認吳起與上訴人
    間所簽訂之三七五耕地租約無效，尚不影響兩造間所簽訂之
    系爭租約之效力，意即系爭租約仍應有效存在。又被上訴人
    向上訴人所承租之土地共8 筆，每筆土地之租金分別約定，
    各筆土地之租約可獨立存在，除現由訴外人舉善堂使用之土
    地外，其餘土地係由被上訴人耕作使用中，縱認被上訴人違
    約而無效，亦僅限於舉善堂使用之土地部分，其餘部分之土
    地並未違約，應非無效等語置辯。並聲明求為判決：駁回上
    訴人之訴。
三、原審判決上訴人全部敗訴，上訴人不服，提起上訴。上訴聲
    明求為判決：(一)原判決廢棄。(二)被上訴人應將坐落高雄縣鳳
    山市道○○段下菜園小段73地號土地上如附圖暨附表所示編
    號A3、A4、A5部分；同地段73-4地號土地上如附圖暨附表所
    示編號B 、B1、B2、B3部分；同地段73-23 地號土地上如附
    圖暨附表所示編號C 部分；同地段73-22 地號土地上如附圖
    暨附表所示編號D 部分；同地段73-20 地號土地上如附圖暨
    附表所示編號E 部分；同地段73-21 地號土地上如附圖暨附
    表所示編號F 部分；同地段73-2地號土地上如附圖暨附表所
    示編號G 部分及同地段73-3地號土地上如附圖暨附表所示編
    號H 、H1、H2部分之土地上之地上物拆除後，將系爭承租土
    地返還予上訴人。(三)上訴人願供擔保，請准宣告假執行。被
    上訴人於本院答辯聲明求為判決：(一)上訴駁回。(二)若受不利
    之判決，被上訴人願供擔保請准免為假執行。
四、兩造不爭執事項如下，並有土地登記謄本、耕地租賃契約書
    、戶籍謄本、地租調定卡、高雄縣鳳山地政事務所95年3 月
    24 日 鳳地所二字第0950007750號複丈成果圖暨附表、高雄
    縣鳳山市公所96年9 月13日鳳市建字第0960037811號函、及
    同年9 月13日鳳市建字第0960052004號函在卷可稽（見原審
    卷第9 至17頁、46頁、本院重上卷第84至86頁、本院更(一)卷
    第45至49頁、第87頁），堪信為真實：
  (一)坐落高雄縣鳳山市道○○段下菜園小段73、73之2 、73之3
    、73之4 、73之20、73之21、73之22、73之23地號等地目為
    旱或田之系爭承租土地為上訴人所有，於民國50年之前即出
    租予被上訴人之父吳起耕作，雙方並簽訂有三七五耕地租約
    。吳起於50年5 月29日將系爭承租土地中之73號及73之4 地
    號土地之租賃使用權讓與訴外人舉善堂，由舉善堂在上開2
    筆土地上如附圖暨附表所示A 、A1、A2、A3、A4、A5部分，
    及B 、B1、B2、B3、B4、B5、B6部分，設置花園、果園、水
    泥地暨通道、花圃，上開地上物均係於87年4 月前即已存在
    。
  (二)吳起與上訴人就系爭承租土地所簽訂之三七五耕地租約，最
    遲於84年間屆至，吳起於78年9 月6 日死亡後，由被上訴人
    繼承上開耕地租約，嗣兩造於87年4 月就系爭承租土地簽訂
    系爭租約，租期係自85年1 月1 日起至90年12月31日止。
  (三)坐落高雄縣鳳山市道○○段下菜園小段73及73-4地號土地於
    62年9 月1 日發佈屬鳳山都市計畫，73地號土地編定為保存
    區、73-4地號土地編定為綠帶；同上開小段73-2、73-3、73
    -2 1、73-23 地號土地於68年6 月30日發佈屬高速公路五甲
    交流道特定區計畫，93年6 月29日始合併為鳳山都市計畫，
    且土地使用分區皆編定為農業區○○○○○段73-20 及73-2
    2 地號土地於68年6 月30日發布屬高速公路五甲交流道特定
    區計畫，土地使用分區皆編定為農業區，74年1 月31日變更
    為道路用地，93年6 月29日合併為鳳山都市計畫，故上開8
    筆土地於87年4 月間均已非耕地。
五、兩造爭執事項如下：(一)被上訴人就系爭租約之承租權係繼承
    吳起而來，抑其本人向上訴人所承租？(二)上訴人得否以吳起
    於50年間將坐落高雄縣鳳山市道○○段下菜園小段73及73之
    4 地號土地之「租賃使用權」讓與訴外人舉善堂，不自任耕
    作，而依耕地三七五減租條例第16條第1 、2 項之規定，主
    張系爭租約無效，請求被上訴人拆除地上物，並返還系爭土
    地？茲就此爭執點分述如下：
（一）被上訴人就系爭租約之承租權係繼承吳起而來，抑其本人
      向上訴人所承租？
    1.按民法第1147條及第1148條第1 項前段分別規定: 「繼承
      ，因被繼承人死亡而開始。」、「繼承人自繼承開始時，
      除本法另有規定外，承受被繼承人財產上之一切權利、義
      務。」，故承租人於租賃期間內死亡者，所遺留承租權之
      期間範圍即為原租約所剩之租賃期間，故其繼承人繼承承
      租權之租期為被繼承人原有租約之租賃期間，超過原租期
      部分，即難謂係屬被繼承人之遺產。查，吳起就系爭承租
      土地之承租權，於其78年9 月6 日死亡時，固係遺產，而
      由被上訴人繼承，然該繼承之租賃權期限至遲應於84年間
      屆至（兩造就吳起與上訴人最後一次簽立租約之日期及租
      賃始期均不知悉），此為兩造所不爭執，是被上訴人所繼
      承吳起之耕地承租權僅限於78年9 月7 日起至84年間止，
      在該租期屆至後，上訴人與被上訴人另就系爭承租土地於
      87 年4月間簽訂系爭租約，乃屬另一新租約，係被上訴人
      本於其個人之權益與上訴人所簽訂，與吳起之遺產無關，
      應堪認定。
    2.按承租人在租佃期限未屆滿前死亡，而有繼承人時，出租
      人不得終止租約。又耕地租約於租期屆滿時，除出租人依
      本條例收回自耕外，如承租人願繼續承租者，應續訂租約
      。耕地三七五減租條例第17條第1 項第1 款及第20條分別
      定有明文。然上開規定係為保護承租人之承租權，讓承租
      人之繼承人於承租人死亡當時，能繼承耕地承租權，且承
      租人於租期屆滿時，有要求續訂租約之權利，尚不能因此
      即謂繼承人於繼承耕地承租權後，不論其經過多少次之續
      訂租約，仍認係承受其被繼承人之耕地租約而來，何況依
      前開1.之說明，繼承人所繼承而來之承租權，僅限於原訂
      租約之租賃期限，超過部分即非遺產。又依台灣省耕地租
      約登記辦法第4 條第1 項第3 款規定，耕地租約於承租人
      死亡，由現耕繼承人繼承承租權者，應申請租約變更登記
      ，嗣續訂租約時，仍以繼承人個人之名義續租，與被繼承
      人無關，是以承租人既不同，即應認係不同之租約。至於
      上訴人於78年12月間通知被上訴人領取土地徵收補償金，
      乃係因當時被上訴人已繼承吳起之耕地承租權（自78年9
      月7 日起至84年間止），與兩造於87年4 月簽訂之系爭租
      約無關，尚不能因被上訴人於78年12月間領取土地徵收補
      償金，即謂被上訴人就系爭租約之承租權係繼承吳起而來
      。故上訴人主張吳起死亡後，被上訴人隨即辦理承租權繼
      承登記，並於78年12月間向上訴人領取徵收補償金，其後
      於87年4 月間，被上訴人再與上訴人簽訂系爭租約（租期
      自85年1 月1 日起至90年12月31日止），僅係吳起所簽定
      之原租約之法定租期展延，不影響租約之同一性，故被上
      訴人就系爭租約之承租權係繼承吳起而來云云，不足採信
      。
（二）上訴人得否以吳起於50年間將坐落高雄縣鳳山市道○○段
      下菜園小段73及73之4 地號土地之「租賃使用權」讓與訴
      外人舉善堂，不自任耕作，而依耕地三七五減租條例第16
      條第1 、2 項之規定，主張系爭租約無效，請求被上訴人
      拆除地上物，並返還系爭承租土地?
    1.查，吳起雖於50年5 月29日將坐落高雄縣鳳山市道○○段
      下菜園小段73及73之4 地號土地之「租賃使用權」讓與訴
      外人舉善堂，而有不自任耕作之事實，然不自任耕作者係
      吳起，與被上訴人無關，茲被上訴人與上訴人簽訂系爭租
      約係本於自己之權益，而非繼承吳起之遺產而來，已如前
      述，是被上訴人自毋庸承受吳起不自任耕作之情形，是上
      訴人主張吳起於50年間，將承租耕地之一部分即其中73、
      73之4 號土地之「租賃使用權」讓與訴外人舉善堂，由舉
      善堂在該73號土地上如附圖暨附表所示編號A3、A4、A5部
      分，及同段73之4 號土地上如附圖暨附表所示編號B 、B1
      、B2、B3部分，分別設置花園、果園、水泥地暨通道、花
      圃，而有未自任耕作之情事，被上訴人應承受吳起不自任
      耕作之情形，依耕地三七五減租條例第16條第1 、2 項之
      規定，自該事由發生時起，租賃契約包括系爭租約在內即
      全部歸於無效，被上訴人應拆除地上物，並返還系爭承租
      土地云云，不足採信。
    2.按「耕地租用，係指以自任耕作為目的，約定支付地租使
      用他人之農地者而言，土地法第一百零六條第一項定有明
      文，所稱農地，參照同條第二項之立法精神，應包括漁地
      及牧地在內。承租他人之非農、漁、牧地供耕作之用者，
      既非耕地租用，自無耕地三七五減租條例規定之適用。」
      （最高法院88年台上字第1 號判例可資參照）。
    3.次查，坐落高雄縣鳳山市道○○段下菜園小段73及73-4地
      號土地於62年9 月1 日發佈屬鳳山都市計畫，73地號土地
      編定為保存區、73-4地號土地編定為綠帶；同上開小段73
      -2、73-3、73-21 、73-23 地號土地於68年6 月30日發佈
      屬高速公路五甲交流道特定區計畫，93年6 月29日始合併
      為鳳山都市計畫，且土地使用分區皆編定為農業區○○○
      ○○段73-20 及73-22 地號土地於68年6 月30日發布屬高
      速公路五甲交流道特定區計畫，土地使用分區皆編定為農
      業區，74年1 月31日變更為道路用地，93年6 月29日合併
      為鳳山都市計畫，上開8 筆土地於87年4 月間均非耕地等
      情，為兩造所不爭執，並有高雄縣鳳山市公所96年9 月13
      日鳳市建字第0960037811號函及同年9 月13日鳳市建字第
      0960052004號函在卷可稽（見本院(一)卷第45至47頁、第87
      頁），堪信為真實。足認兩造於87年4 月間簽訂系爭租約
      時，上開8 筆土地均已非耕地，兩造於87年4 月間簽訂系
      爭租約時，系爭承租土地既非屬耕地，依前揭說明，應無
      耕地三七五減租條例規定之適用，本件系爭租約既無耕地
      三七五減租條例規定之適用，則出租人即上訴人依耕地三
      七五減租條例第16條第1 、2 項之規定，主張系爭租約無
      效，而請求被上訴人除去系爭承租土地上之地上物，並返
      還系爭承租土地，應屬無據。
六、綜上所述，本件被上訴人本於耕地三七五減租條例第16條第
    1 、2 項規定，主張系爭耕地租約無效，請求上訴人將坐落
    高雄縣鳳山市道○○段下菜園小段73地號土地上如附圖暨附
    表所示編號A3、A4、A5部分；同地段73-4地號土地上如附圖
    暨附表所示編號B 、B1、B2、B3部分；同地段73-23 地號土
    地上如附圖暨附表所示編號C 部分；同地段73 -22地號土地
    上如附圖暨附表所示編號D 部分；同地段73-2 0地號土地上
    如附圖暨附表所示編號E 部分；同地段73-21 地號土地上如
    附圖暨附表所示編號F 部分；同地段73-2地號土地上如附圖
    暨附表所示編號G 部分及同地段73-3地號土地上如附圖暨附
    表所示編號H 、H1、H2部分之地上物拆除後，並將系爭承租
    土地返還予上訴人，均為無理由，不應准許。其假執行之聲
    請亦失所附麗，應併予駁回。原審為上訴人敗訴之判決，及
    駁回其假執行之聲請，並無不合。上訴意旨指摘原判決不當
    ，求予廢棄改判，為無理由，應予駁回。
七、本件事證已臻明確，兩造其餘攻擊防禦方法於本件判決結果
    不生影響，故不再一一論述，併此明。
八、據上論結，本件上訴為無理由，依民事訴訟法第449 條第1
    項、第78條，判決如主文。
中    華    民    國    97    年    3    月    19    日
                            民事第三庭
                                審判長法官  張國彬
                                法      官  吳登輝
                                法      官  鄭月霞
以上正本證明與原本無異。
如對本判決上訴，須於判決送達後20日內向本院提出上訴狀，其
未表明上訴理由者，應於上訴後20日內向本院提出上訴理由書（
均須按他造當事人之人數附繕本）。上訴時應提出委任律師或具
有律師資格之人之委任狀，並依附註條文規定辦理。
中    華    民    國    97    年    3    月    19    日
                                書  記  官  吳新貞
附註：
民事訴訟法第466 條之1 ：
對於第二審判決上訴，上訴人應委任律師為訴訟代理人，但上訴
人或其法定代理人具有律師資格者，不在此限。
上訴人之配偶、三親等內之血親、二親等內之姻親，或上訴人為
法人、中央或地方機關時，其所屬專任人員具有律師資格並經法
院認適當者，亦得為第三審訴訟代理人。
第1 項但書及第2 項情形，應於提起上訴或委任時釋明之。


司法院資訊處製作；財團法人民間司法改革基金會備份。
